臺灣臺中地方法院民事判決　九十三年度重訴字第四六八號
　　原　　　告　戊○○
　　訴訟代理人　甲○○律師
　　　　　　　　吳紹貴律師
　　被　　　告　丙○○
　　被　　　告　乙○○
　　兼右二人共同
　　訴訟代理人　丁○○
　　被　　　告　己○○
　　被　　　告　丑○○○
　　被　　　告　辛○○
　　右二人共同
　　訴訟代理人　庚○○
　　被　　　告　壬○○
　　被　　　告　癸○○
　　被　　　告　子○○
右當事人間請求履行分割協議事件，本院於民國九十四年五月二十四日言詞辯論終結
，判決如下：
    主      文
被告丑○○○、辛○○、壬○○、癸○○、子○○應對於被繼承人廖阿金所有坐落台
中縣豐原市○○段九三地號土地，地目田，面積一五四七一．○六平方公尺，應有部
分為一五九八二○分之一六六八○，辦理繼承登記。
被告應協同原告就坐落台中縣豐原市○○段九三地號、地目田、面積一五四七一．○
六平方公尺之土地，依如附件二複丈成果圖所示辦理分割登記，即將如附件二複丈成
果圖所示編號93部分面積三一○．二六平方公尺登記為被告丙○○所有；編號93－A0
01部分面積三八六七．七六平方公尺登記為原告所有；編號93－A002部分面積三八六
七．七六平方公尺登記為被告丁○○所有；編號93－A003部分面積三八六七．七六平
方公尺登記為被告乙○○所有；編號93－A004、93－A006部分面積各八八四．二六平
方公尺、七三○．四二平方公尺登記為被告丑○○○、辛○○、壬○○、癸○○、子
○○按其應繼分比例保持共有；編號93－A005部分面積一九四二．八四平方公尺登記
為被告己○○所有。
訴訟費用由兩造各依附表所示負擔。
    事實及理由
一、原告起訴主張：坐落台中縣豐原市○○段九三地號，地目田，面積一五四七一．
    ○六平方公尺土地（下稱系爭土地），原為原告與被告己○○之被繼承人邱登旺
    、被告丁○○、丙○○、乙○○及被告丑○○○、辛○○、壬○○、癸○○、子
    ○○之被繼承人廖阿金所共有。原告與被告丁○○、乙○○及被告己○○之被繼
    承人邱登旺及被告丑○○○、辛○○、壬○○、癸○○、子○○之被繼承人廖阿
    金於民國八十九年年九月四日達成分割共有物之協議，並同意辦理分割登記，其
    中被告丙○○雖未於該分割協議書內簽名蓋章，然實因其應有部分與原告之他筆
    土地互易，而將其應有部分讓與原告，並授權原告簽立前開協議書，僅尚未辦理
    移轉登記，而應認該協議書已經全體共有人同意，且此分割協議內容，各人所分
    得之系爭土地位置以如附件一所示地籍圖所載分割方式、位置為藍圖，確實分得
    面積以地政事務所實際測繪為準。嗣邱登旺於八十九年九月八日死亡，其應有部
    分即由被告己○○繼承取得，並已辦理繼承登記完畢。而廖阿金亦於九十年六月
    二十二日死亡，惟其繼承人即被告丑○○○、辛○○、壬○○、癸○○、子○○
    迄今仍未辦理繼承登記。詎被告丑○○○、辛○○、壬○○、癸○○、子○○拒
    不履行分割協議並辦理繼承登記，爰依系爭分割共有物協議之法律關係，訴請被
    告履行契約協同辦理分割登記，並請求被告丑○○○、辛○○、壬○○、癸○○
    、子○○就其被繼承人廖阿金所遺系爭土地應有部分辦理繼承登記。退步言之，
    倘認兩造間並不存有分割共有物之協議，惟系爭土地並非不得分割之土地，亦無
    因物之使用目的不能分割或契約訂有不分割期限之情形，依民法第八百二十三條
    第一項前段規定，各共有人得隨時請求分割，原告依該規定自得請求將系爭土地
    依如附件一所示之分割方法予以原物分割。並(一)先位聲明：(1)被告丑○○○、辛○○、壬○○、癸○○、子○○應對於被繼承人廖阿金所有系爭土地應有部分為
    一五九八二○分之一六六八○，辦理繼承登記。(2)被告應協同原告就系爭土地依
    如附件一所示分割方法向地政機關辦理分割登記。(二)備位聲明：原告與被告共有
    系爭土地應依如附件一所示之原物分割方法予以分割。
三、被告丁○○、丙○○、乙○○、己○○於本院九十三年十二月九日言詞辯論時陳
    稱：同意原告之主張等語；而被告丑○○○、辛○○、壬○○、癸○○、子○○
    於同次庭期亦均表示同意分割，並同意就分得部分按應繼分之比例保持共有，但
    分割方法應按照實際耕作面積分割，即不同意原告所提分割方法。且被告就系爭
    分割協議書之真正，亦不爭執。
四、按訴訟標的對於共同訴訟之各人必須合一確定者，共同訴訟人中一人之行為有利
    益於共同訴訟人者，其效力及於全體；不利益者，對於全體不生效力，民事訴訟
    法第五十六條第一款定有明文。次按共有物之協議分割，係以消滅各共有人就共
    有物之共有關係為目的，應由共有人全體參與分割之協議，其協議分割契約始能
    有效成立。且協議分割契約成立後，應由共有人全體均依協議分割契約履行，始
    能終止各共有人間之共有關係。因之，各共有人起訴請求他共有人履行協議分割
    契約，其訴訟標的對於各共有人之全體必須合一確定。亦即應由共有人全體分為
    兩造一同起訴或一同被訴，當事人之適格，始無欠缺（最高法院八十五年台上字
    第二三五四號判決要旨參照）。本件原告先位聲明係請求被告履行共有物之分割
    協議，其訴訟標的對於各共有人之全體必須合一確定，被告丁○○、丙○○、乙○○、己○○雖於本院審理中一致陳明同意原告之請求，惟被告丁○○等四人對
    原告先位聲明訴訟標的之認諾行為乃屬不利於共同被告丑○○○、辛○○、壬○○、癸○○、子○○，參諸前揭規定，渠等認諾自對全體不生效力，從而不得本
    於被告丁○○等四人之認諾逕為原告先位聲明勝訴之判決，仍應審究原告先位聲
    明之主張是否有據，先予敘明。
五、復按解釋意思表示，應探求當事人之真意，不得拘泥於所用之辭句，民法第九十
    八條定有明文。又解釋意思表示端在探求表意人為意思表示之目的性及法律行為
    之和諧性，解釋契約尤須斟酌交易上之習慣及經濟目的，依誠信原則而為之。關
    於法律行為之解釋方法，應以當事人所欲達到之目的、習慣、任意法規及誠信原
    則為標準，合理解釋之，其中應將目的列為最先，習慣次之，任意法規又次之，
    誠信原則始終介於其間以修正或補足之（最高法院八十八年台上字第一六七一號
    判決意旨參照）。
六、另按共有物之協議分割，固須經全體共有人同意，始生效力。惟此項協議，應不
    以書面為之為必要，苟有明示或默示之意思表示，對分割之方式（方法）為事前
    之同意或事後之承認者，均可認為有協議分割之效力。又協議分割共有物，並非
    要式行為，只須共有人間確有協議分割事實，各共有人即須受該協議之拘束，不
    因共有人未在分割證書上簽章，即謂仍得訴請分割。最高法院九十二年臺上字第
    七○三號、同院五十四年臺上字第九九五號判決要旨可資參酌。本件被告丙○○
    雖未於系爭分割協議書上簽章，惟其對於原告主張分割系爭土地既亦表示同意，
    揆諸前開判決要旨，足徵系爭土地之分割協議，已經全體共有人之同意而發生效
    力。至於分割協議書內所載之分割方法（如附件一）因未考慮地上物（如鐵皮屋
    ）之使用利益，既為被告丑○○○、辛○○、壬○○、癸○○、子○○等人所不
    同意，已如前述，且兩造於本院審理時相互協商達成共識均同意以現時實際使用
    之位置為基礎，保留地上鐵皮屋，並依各共有人之應有部分測繪各人分得之面積
    ，而成立新的分割方案（即如附件二之複丈成果圖所示），揆諸前開判決要旨，
    仍認有協議分割之效力，且無不利於兩造之情形，附此敘明。
七、綜上所述，兩造已達成分割共有物之協議，從而，原告依據該分割協議，訴請被
    告丑○○○、辛○○、壬○○、癸○○、子○○就其被繼承人廖阿金所遺系爭土
    地之應有部分辦理繼承登記，並請求被告協同辦理系爭土地之分割登記，即有理
    由，應予准許。又原告先位聲明既屬有理由，其備位聲明部分即無庸再予審酌，
    併予敘明。
八、如前所述，本件被告對於依在本院審理時之協商結果辦理分割登記並無異議，而
    原告係因被告丑○○○、辛○○、壬○○、癸○○、子○○等人未辦理繼承登記
    ，復不履行分割協議致須起訴請求法院判命其協同辦理分割登記，惟原告提出之
    分割協議書內之分割方案亦有設想未周全之處，參諸民事訴訟法第八十條之一「
    因共有物分割、經界或其他性質上類似之事件涉訟，由敗訴當事人負擔訴訟費用
    顯失公平者，法院得酌量情形，命勝訴之當事人負擔其一部。」及同法第八十五
    條第一項但書「但共同訴訟人於訴訟之利害關係顯有差異者，法院得酌量其利害
    關係之比例，命分別負擔。」之規定，本院認為本件訴訟費用應由兩造按其應有
    部分之比例負擔（詳如附表），以符公平。
九、據上論結，本件原告之訴為有理由，依民事訴訟法第八十條之一、第八十五條第
    一項但書，判決如主文。
中　　　華　　　民　　　國　　九十四　　年　　　六　　　月　　　十　　　日
                                    臺灣臺中地方法院民事第四庭
~B      法  官  夏一
右為正本係照原本作成
如對本判決上訴，須於判決送達後二十日內向本院提出上訴狀
中　　　華　　　民　　　國　　九十四　　年　　　六　　　月　　　十　　　日
~B法院書記官
附表
┌────────┬─────────┬───────┬────────┐
│ 姓名           │  訴訟費用負擔比例│ 姓名         │訴訟費用負擔比例│
├────────┼─────────┼───────┼────────┤
│ 丁○○         │四分之一          │乙○○        │四分之一        │
├────────┼─────────┼───────┼────────┤
│ 丙○○         │一五九八二○分之三│戊○○        │四分之一        │
│                │二○五            │              │                │
├────────┼─────────┼───────┼────────┤
│ 辛○○、壬○○ │一五九八二○分之一│己○○        │一五九八二○分之│
│ 癸○○、子○○ │六六八○          │              │二○○七○      │
│ 丑○○○       │                  │              │                │
└────────┴─────────┴───────┴────────┘
